臺灣高等法院高雄分院刑事判決　　　 110年度交上易字第59號
上　訴　人　臺灣橋頭地方檢察署檢察官
被　　　告　郭志章


上列上訴人因被告過失傷害案件，不服臺灣橋頭地方法院109 年
度交易字第65號，中華民國110 年2 月8 日第一審判決（起訴案
號：臺灣橋頭地方檢察署109 年度偵字第2292號），提起上訴，
本院判決如下：
    主  文
原判決撤銷。
郭志章犯過失傷害罪，處拘役伍拾伍日，如易科罰金，以新臺幣
壹仟元折算壹日。緩刑貳年，並應履行如附表所示的條款。
    事實及理由
壹、犯罪事實：郭志章領有普通小型車駕駛執照，於民國108 年
    8 月21日下午6 點23分左右，其駕駛車牌號碼00-0000 號自
    用小客車，沿高雄市梓官區梓官路南向內側車道，由北往南
    行駛，行經該路段靠近同安0149號燈桿前時，其原本應該注
    意車前狀況而隨時採取必要的安全措施，且當時天氣是晴天
    ，時間是傍晚而有暮光，該路段沒有障礙物或其他遮蔽物，
    所以視線可及的狀況良好，並沒有不能注意的情形，此時行
    人潘鳳榮未注意左右來車狀況，就貿然由西向東穿越梓官路
    ，而郭志章因為沒有盡到上述應注意車前狀況的注意義務，
    故未能發現潘鳳榮穿越道路而採取合適的安全措施，導致其
    車輛右側後照鏡及右前擋風玻璃撞擊潘鳳榮，並使潘鳳榮受
    有左側第1 、3 、4 肋骨骨折併氣血胸、左側鎖骨骨折、右
    側肺炎併敗血症、左上肢多處撕裂傷等傷害。郭志章於車禍
    肇事後留在現場，並向前往現場處理，且尚不知肇事者為何
    人的員警坦承肇事，之後並接受裁判。
貳、證據能力：本件作為證據使用的相關審判外陳述，檢察官、
    被告郭志章在本院審判程序中都同意有證據能力（見本院卷
    第84頁），本院並考量這些陳述作成時的情況正常，所取得
    的過程也沒有瑕疵，且與本案相關的待證事實具有關連性，
    並依法踐行調查證據程序，基於尊重當事人對於傳聞證據的
    處分權，及證據資料越豐富越有助於真實發現的理念，故認
    作為證據應屬適當，依照刑事訴訟法第159 條之5 第1 項的
    規定，這些審判外的陳述都具有證據能力。
參、認定犯罪事實所憑之證據及其認定的理由
一、被告對於犯罪事實的意見：被告在本院審理中，對於上述車
    禍事故的發生過程、告訴人潘鳳榮因為本件車禍事故而受有
    前述傷害等事實，都坦白承認，但否認有過失傷害的犯罪行
    為，辯稱：案發當時，告訴人是從我旁邊走過來，不是正前
    方，而我正在注意前方路口的狀況，怕突然有機車衝出來，
    才會沒有發現告訴人。而告訴人要過馬路，應該要注意路上
    的車輛，告訴人沒注意我的車，才發生本件車禍事故，我認
    為我並沒有過失。
二、本件依據下列各項證據，可以證明被告有犯罪事實欄所載的
    犯罪行為：
（一）被告在警詢（含製作道路交通事故談話紀錄表）、偵查、
      原審及本院審理中的供述（見警卷第3 至6 、33至34頁、
      審交易卷第42頁、交易卷第63至64、118 頁、本院卷第62
      至63、89至91頁）：證明前述被告不爭執的事實。
（二）告訴人於警詢中的陳述（見警卷第7 至10頁）：證明本件
      車禍事故發生經過及告訴人受傷情形。
（三）道路交通事故現場圖（見警卷第27頁）、道路交通事故調
      查報告表（見警卷第29至32頁）、現場及車損照片（見警
      卷第39至47頁）、警方人員製作的職務報告及事後拍攝的
      現場照片（見交易卷第31至37頁）：證明本件車禍事故發
      生當時的現場狀況。
（四）國軍高雄總醫院左營分院附設民眾診療服務處診斷證明書
      （見警卷第11至13頁）：證明告訴人因本件車禍事故受有
      前述傷害的事實。
三、關於被告有過失的認定理由
（一）汽車行駛時，駕駛人應注意車前狀況，並隨時採取必要之
      安全措施，道路交通安全規則第94條第3 項有明文規定。
      被告考領有普通小型車駕駛執照，有其駕駛執照資料查詢
      結果在卷可證（見交易卷第27頁），且駕駛汽車在道路上
      行駛，對於上述道路交通安全規則的規定自應有所瞭解，
      並加以遵守。而該規定所稱車前狀況的「車前」，是指駕
      駛人視線前方所及的正常範圍，包括車輛正前方及左、右
      前方，並不是只有指狹義的正前方。因此，所謂「注意車
      前狀況」，是指駕駛人在一般人視線前方所及的正常範圍
      內，對於相關的路況、人車動態都應加以注意，以便及時
      採取適當的反應措施。
（二）本件被告車輛與告訴人發生碰撞的位置，是該車輛的右側
      後照鏡及右前擋風玻璃，此經被告於警詢中陳述明確（見
      警卷第4 頁），並有車損照片在卷可證（見警卷第41至42
      頁）。又被告當時是以時速約40公里的速度，沿梓官路南
      向內側車道行駛，而與告訴人發生碰撞時，其車輛仍行駛
      在內側車道，此亦經被告供述在卷（見警卷第34頁、審交
      易卷第42頁），並有道路交通事故現場圖可以證明（見警
      卷第27頁）。另告訴人是29年2 月間出生（見警卷第7 頁
      之告訴人年籍資料），事故發生當時已經79歲，按理其行
      走速度顯難迅速，更無法快於前述被告車速；且告訴人是
      從梓官路路旁的公園穿越梓官路要到道路另一側的涼亭，
      此經告訴人於警詢中陳明在卷（見警卷第8 頁），故其從
      路旁走到事故發生地的梓官路南向內側車道，亦需一段時
      間（需先穿越梓官路南向外側車道）。綜合以上事證，足
      認於被告駕車撞擊告訴人之前，告訴人應是在被告車輛的
      右前方，以較被告車速為慢的速度往事故地點前行，而被
      告的車輛則是以較快的速度，從距離較遠的地方駛至事故
      地點。在此情形下，於被告駕駛車輛行駛至事故地點之前
      ，告訴人既然是在被告行車視線的前方略偏右處，自屬一
      般人視線前方所及的正常範圍內。
（三）依照前述道路交通事故調查報告表及現場照片所示，案發
      當時的天氣是晴天，時間是傍晚而有暮光，該路段沒有障
      礙物或其他遮蔽物，所以視線可及的狀況良好，並沒有不
      能注意的情形。因此，如果被告有仔細注意車前狀況，就
      可以發現其視線前方所及正常範圍內的告訴人動態，並預
      先採取煞車、示警或閃避等安全措施以避免與告訴人發生
      撞擊，而不至於有本件車禍事故發生，足見被告當時並沒
      有注意車前狀況而隨時採取必要的安全措施，是導致本件
      車禍事故發生的原因。被告雖辯稱其當時是因為在注意前
      方路口狀況，才會沒有發現告訴人，但如前所述，告訴人
      於事故發生前，是在一般人視線前方所及的正常範圍內，
      在此情形下，即使被告要注意前方路口狀況，其要同時注
      意到身處其行車視線的前方略偏右處的告訴人動態，並無
      任何困難。況且，就對一般用路人的合理期待而言，也應
      該是要先注意與自身較為接近的周遭人車狀況，以避免立
      即性的危險性發生，而非置較迫切的狀況於不顧，反而專
      注於避免較遠的危險發生。因此，被告前述所辯，並無法
      作為認定其無過失的理由。
（四）被告雖然辯稱是因為告訴人沒有注意到其車輛，才會導致
      本件車禍事故發生。且本件經高雄市政府交通局車輛行車
      事故鑑定委員會進行鑑定，及經高雄市車輛行車事故鑑定
      覆議會進行覆議結果，也都認為本件車禍事故的肇事原因
      只有：「行人（即告訴人）在非禁止穿越之路段穿越道路
      時，未注意左右來車，小心迅速穿越」，而被告並無肇事
      原因，此有上述機關之鑑定意見書、覆議意見書在卷可證
      （見交易卷第73至74、97至98頁）。然而：
   ⒈ 依據前述鑑定意見書及覆議意見書所載內容，本件鑑定及
      覆議意見，主要是以告訴人侵犯被告的路權及案發當時現
      場光線昏暗等考量，作出上述判斷。惟查：
    ⑴關於鑑定及覆議意見提及現場光線昏暗部分，上述機關乃
      是以警方到場處理時所拍攝的現場照片作為此部分的認定
      依據（見警卷第39至45頁）。但警方人員所拍攝的上述照
      片，是於事故發生後一段時間才所拍攝（照片所示拍攝時
      間為案發當日下午6 點48分至58分），並無法完全呈現案
      發當時的現場光線狀況。而依據上述道路交通事故調查報
      告表所載，警方於填載該表時，是判斷現場仍有暮光（見
      警卷第29頁），故上述現場照片所呈現的狀況（幾近黑暗
      、視線不佳），顯與該調查報告表的記載有所出入，更加
      證明該等照片所示情形，並非案發當時現場光線的實際狀
      況。再者，依據前述道路交通事故現場圖、道路交通事故
      調查報告表所載，本件事故發生時間為案發當日下午6 點
      23分，而當天的日落時間為下午6 點26分（參見交易卷第
      43頁的108 年日出日沒時刻表），故事故發生時間在日落
      之前，而可佐證上述道路交通事故調查報告表記載現場仍
      有暮光，應屬正確，至於上述現場照片所呈現的狀況，則
      應是日落後天色轉黑所致。此外，被告於本案偵查、審理
      過程中，也未曾以「現場視線不佳、導致其無法發現告訴
      人」作為辯解。綜上事證，可見案發當時的現場光線，並
      無足以妨礙被告注意告訴人動態的情形，無從作為認定被
      告就本件事故並無過失的理由。
    ⑵上述鑑定及覆議意見所為判斷內容，主要是側重發生碰撞
      當下被告與告訴人相互間的人車關係，並未考量在雙方發
      生碰撞前的人車狀況。而本件被告有未注意車前狀況的過
      失，已如前述，且被告若有注意車前狀況，自會及早採取
      減低車速、鳴按喇叭示警、閃避等安全措施，則在告訴人
      不可能於被告行駛至碰撞地點時，方以飛快之速度、迅速
      穿越梓官路南向外側車道、突然抵達梓官路南向內側車道
      的情形下，被告及早採取上述安全措施，當可避免本件車
      禍事故發生。
    ⑶因此，前述鑑定及覆議意見，尚難予以完全採認，無法以
      之認定被告就本件車禍事故的發生並無過失。
    ⒉行人在設有行人穿越道、人行天橋或人行地下道的處所，
      必須經由行人穿越道、人行天橋或人行地下道穿越，不得
      在其100 公尺範圍內穿越道路；又行人在未設有行人穿越
      設施，亦非禁止穿越之路段穿越道路時，應注意左右無來
      車，始可小心迅速穿越，道路交通安全規則第134 條第1
      款、第6 款有明文規定。本件事故地點100 公尺範圍內並
      未設有行人穿越設施，有警方人員製作的職務報告可以證
      明（見交易卷第31頁），且依據卷內事證，該處亦非道路
      交通安全規則所規範禁止行人穿越的路段，故告訴人可在
      該處穿越梓官路，但穿越過程中應注意左右無來車狀況，
      並小心迅速穿越。本件事故發生當時，現場並沒有任何不
      能注意的情形，已如前述，故告訴人若有注意左右來車狀
      況，應可輕易發現被告車輛沿梓官路南向內側車道由北往
      南行駛而來，並採取暫停、閃避等措施以避免與被告車輛
      發生碰撞，但告訴人卻仍然在被告具有路權的狀況下，行
      至梓官路南向內側車道，導致本件車禍事故發生，足見告
      訴人就本件車禍車故的發生，顯然有未注意左右來車狀況
      而穿越道路的過失，且其肇事責任應大於被告。但告訴人
      也有過失且是肇事責任較高這件事，並不會減少、免除被
      告原本應該遵守的注意義務，故對於被告本件犯行的成立
      不生影響，只是在量刑時應考量此一事項。
四、告訴人因本件車禍事故受有上述傷害，已如前述，因此，被
    告的過失行為與告訴人的受傷結果間，顯然存在相當因果關
    係。
五、綜上所述，本件事證明確，被告犯罪事實欄所載的犯罪行為
    ，已經足以認定，應依法予以論罪科刑。
肆、論罪科刑及上訴論斷的理由
一、被告的犯罪行為，是犯刑法第284 條前段的過失傷害罪。
二、刑法第62條所謂自首，是指行為人在有偵查權限的機關還未
    發覺其犯罪前，就向該等機關申告自己的「犯罪事實」並自
    願接受裁判者而言，而在駕駛過失導致他人受傷的犯罪態樣
    中，因為是否具有過失乃是就事實進行評價的問題，故行為
    人成立自首並不以承認自己有過失為要件，只要其坦承自己
    是肇事者即可（即只需要坦承「肇事事實」，不以承認對自
    己不利的「評價」為必要）。本件被告於肇事後，留在事故
    現場，向前往事故現場處理，且尚不知肇事者為何人的員警
    坦承肇事，有高雄市政府警察局道路交通事故肇事人自首情
    形紀錄表可以證明（見交易卷第39頁）。被告在警方人員尚
    不知道何人犯罪前，坦承自己是肇事者，之後並接受裁判，
    即使其否認自己具有過失，依據前述說明，仍符合刑法第62
    條前段自首減刑的規定，故依該規定減輕其刑。
三、上訴論斷的理由：被告確實有本件過失傷害犯行，已詳如前
    述，原審未能詳細審酌卷內所有證據資料，而對被告為無罪
    的判決，並不恰當。因此，檢察官以被告應有前述過失傷害
    犯行為由，認為原判決不當而提起上訴，為有理由，應由本
    院將原判決予以撤銷改判。
四、本院綜合考量以下事項，就被告上述犯行，判處主文欄所記
    載的刑度，並諭知如易科罰金的折算標準：
（一）被告肇事時所駕駛的交通工具是自用小客車，肇事地點為
      一般道路。
（二）被告的過失是未注意車前狀況導致其未能發現告訴人而採
      取合適的安全措施，但如前所述，告訴人本身亦有上述過
      失，且告訴人過失應屬發生本件車禍事故的主要原因，被
      告的過失情節、肇事責任程度與告訴人相比，顯然較為輕
      微。
（三）告訴人因本件車禍事故，受有前述傷害，傷勢不輕，但告
      訴人既然是本件車禍事故的肇事主因，自無從將此等傷害
      結果全部歸責於被告。
（四）被告雖然否認犯行，但對於肇事經過並未爭執，且其過失
      情形應屬「無認識過失」，過失情節較為輕微，故其否認
      犯行的犯後態度，不應給予過度不利的評價。又被告已與
      告訴人達成和解，允諾賠償告訴人（參見本院公務電話紀
      錄），事後已盡力填補自己所造成的損害。
（五）被告沒有任何前科紀錄，有臺灣高等法院被告前案紀錄表
      可以證明，足見其素行良好。
（六）被告學歷為大專畢業的智識程度、目前從事與有線電視相
      關的工作、其家庭經濟狀況（參見本院卷第89頁的被告陳
      述），及其他刑法第57條各款所規定的事項。
五、被告先前不曾因為犯罪而被判刑，已如前述，並因為一時疏
    失再加上告訴人也有過失的情形下而偶然犯罪，犯後也能與
    告訴人達成和解、設法彌補自己行為對他人所造成的損害，
    相信被告經歷此次被偵辦犯罪及法院判刑的過程後，應該知
    道小心謹慎而避免日後再犯。而考量對於偶然犯罪且知道彌
    補自己過錯者給予自新的機會，可以避免短期自由刑所造成
    中斷犯罪者原本生活、產生刻板負面印象等不利於回歸社會
    的缺點。因此，本院認為被告被判處的刑責，以暫不執行較
    為適當，故依據刑法第74條第1 項第1 款的規定，予以宣告
    緩刑2 年。又被告雖然與告訴人達成和解，但其尚未履行和
    解條件，為了確保被告能如期履行，以維護告訴人權益，所
    以本院依照刑法第74條第2 項第3 款的規定及參考雙方的和
    解內容，要求被告應履行附表所示的條款作為緩刑條件。又
    依照刑法第75條之1 第1 項第4 款的規定，如果被告日後違
    反上述緩刑條件而情節重大，足以認為宣告緩刑無法達到原
    本預期的效果，而有執行刑罰的必要時，可以撤銷本件緩刑
    的宣告，在此一併說明。
據上論斷，應依刑事訴訟法第369 條第1 項前段、第364 條、第
299 條第1 項前段，判決如主文。
本案經檢察官陳俊宏提起公訴，檢察官郭郡欣提起上訴，檢察官
楊慶瑞到庭執行職務。
中    華    民    國   110    年    10    月    5     日
                  刑事第四庭    審判長法  官  黃建榮
                                      法  官  李嘉興
                                      法  官  陳君杰
以上正本證明與原本無異。
檢察官不得上訴。
被告（或得為被告利益上訴之人）如不服本判決應於收受本判決
後20日內向本院提出上訴書狀，其未敘述上訴理由者，並得於提
起上訴後20日內向本院補提理由書狀（均須按他造當事人之人數
附繕本）「切勿逕送上級法院」。
中    華    民    國   110    年    10    月    5     日
                                      書記官  吳璧娟
附錄本判決論罪科刑法條：
中華民國刑法第284 條
因過失傷害人者，處1 年以下有期徒刑、拘役或10萬元以下罰金
；致重傷者，處3 年以下有期徒刑、拘役或30萬元以下罰金。
附表：
┌─────────────────────────┐
│應履行的條款                                      │
├─────────────────────────┤
│郭志章應於民國110 年11月13日以前，給付潘鳳榮新臺幣│
│壹拾貳萬元。                                      │
└─────────────────────────┘